【裁判字號】    99,上易,53
【裁判日期】    990304
【裁判案由】    詐欺
【裁判全文】
臺灣高等法院刑事判決                  99年度上易字第53號
上  訴  人
即  被  告  甲○○
選任辯護人  陳祥彬律師
上列上訴人因詐欺案件，不服臺灣臺北地方法院98年度易字第22
98號，中華民國98年10月26日第一審判決（起訴案號：臺灣臺北
地方法院檢察署98年度偵字第16082 號），提起上訴，本院判決
如下：
    主  文
上訴駁回。
    事  實
一、甲○○依其社會生活之通常經驗，能預見提供金融機構帳戶
    予來路不明之人，可用於收受詐欺等犯罪之被害人匯款，且
    一般正常交易，多使用自己帳戶收取款項，以降低轉手風險
    並杜爭議，殆無使用他人帳戶收取匯款，再行僱用帳戶所有
    人提領款項另為交付之可能，是先行提供帳號，再依指示提
    領款項交付之工作，實為收取詐欺等犯罪贓款之行為（即俗
    稱之「車手」）。其竟為貪圖小利，而與詐欺團成員自稱「
    陳志海」之真實姓名年籍不詳之成年男子，共同基於意圖為
    自己不法所有之犯意聯絡，先於民國98年5月4日將其國泰世
    華商業銀行北新分行帳戶之帳號000000000000000 號，以電
    話告知自稱「陳志海」之真實姓名不詳詐欺集團成員，並聽
    候通知提領帳戶內之款項。嗣「陳志海」所屬之詐欺集團成
    員於同年月7日下午2時30分許，輪流假冒玉山銀行行員、員
    警、主任檢察官李嘉明等，以電話向丙○○謊稱其涉及力霸
    洗錢案，需立即將財產交由秘密帳戶代保管，丙○○因而陷
    於錯誤，於翌(8)日上午11時許，前往高雄市○○○路264號
    臺灣銀行高雄分行，依指示匯款新臺幣（下同）60萬元至甲○○上開帳戶，迨款項入帳後，甲○○旋於同日中午前往臺
    北縣新店市○○路國泰世華商業銀行，持其本人所有之上開
    帳戶存款簿、印章，提領被害人受騙匯入款項中之52萬元現
    金，另至附近便利超商ＡＴＭ以金融卡提領現金8 萬元，全
    數交予在銀行外等候之「陳志海」。嗣經丙○○察覺受騙後
    報警處理，始查悉上情。
二、案經臺北縣政府警察局新店分局報請臺灣臺北地方法院檢察
    署檢察官偵查起訴。
    理  由
一、按除被告所犯為死刑、無期徒刑、最輕本刑為三年以上有期
    徒刑之罪、或高等法院管轄第一審案件者外，於審判期日前
    之程序進行中，被告先就被訴事實為有罪之陳述時，審判長
    得告知被告簡式審判程序之旨，並聽取當事人、代理人、辯
    護人及輔佐人之意見後，裁定進行簡式審判程序；又簡式審
    判程序之證據調查，不受第159條第1項傳聞法則規定之限制
    。刑事訴訟法第273條之1第1項、第273條之2 定有明文。查
    上訴人即被告甲○○被訴詐欺一案，非前開不得進行簡式審
    判程序之案件，經被告於原審就被訴事實為有罪之陳述，且
    經原審告知被告簡式審判程序之旨，聽取被告及檢察官之意
    見後，爰依上開刑事訴訟法第273條之1之規定，當庭裁定改
    依簡式審判程序審判之，是本件應無傳聞法則規定之適用。
    被告之辯護人於本院審理時雖以：被害人丙○○於警詢時之
    陳述，係被告以外之人於審判外之陳述，無證據能力云云，
    然本案既經原審裁定進行簡式審判程序，自已排除傳聞法則
    規定之適用，辯護人所認容有誤會，合先敘明。
二、訊據上訴人即被告甲○○固坦承於上開時地以臨櫃取款方式
    自其前揭國泰世華商業銀行帳戶內提領52萬元後，再以金融
    卡提款方式提領8 萬元，共計60萬元之事實不諱，惟矢口否
    認有何詐欺取財犯行，辯稱：伊係因「陳志海」騙說他高雄
    友人要匯錢給他，而他自己之銀行帳戶因有跳票、卡債問題
    ，會遭銀行扣款，故要伊帳戶借給他匯款，並說他不會害伊
    ，而信以為真，乃於5月8日當天，與「陳志海」一起去銀行
    領款云云。辯護人為被告辯護意旨略以：本件被告並未與「
    陳志海」等詐騙集團共同詐欺，且依卷內丙○○的通聯資料
    ，亦無法證明丙○○在警詢之陳述為真，被告帳戶雖然確實
    有丙○○所匯入之款項，但被告並不知道該款項係「陳志海
    」詐騙他人而匯入，且所有款項也均已交付「陳志海」或由
    其自行在提款機領出，被告並無任何不法所得，故原審認定
    被告涉犯共同詐欺實有違誤云云。
三、經查：
  (一)前揭提供帳戶，待款項匯入後再予提領之事實，業據被告迭
    於原審準備程序中及審理時坦承不諱（原審卷第41至46頁）
    ，並經證人即被害人丙○○於警詢時之證述綦詳（偵查卷第
    10頁），且有上開被告國泰世華商業銀行北新分行帳戶開戶
    基本資料、交易明細表及被害人所提之臺灣銀行匯款單據在
    卷可佐（偵查卷第12至16、18頁）。由上，亦足資佐證被告
    前開出於任意性之自白與事實相符，堪予採為認定本案犯罪
    事實之證據。
  (二)按現今社會上，詐騙者蒐購人頭帳戶，利用以作詐欺之事頻
    仍，屢經傳播新聞媒體廣為報導，是非親非故卻向他人借用
    或購買帳戶者，係為從事財產犯罪，已屬人盡皆知之事，被
    告智識正常之成年人，就此自難諉為不知。次按金融存款帳
    戶，事關存戶個人財產權益之保障，與存戶之提款卡、存摺
    ，一般人均妥為保管，倘遺失衡情均會報案或掛失，以免遭
    他人盜領，詐欺集團成員對此亦應知之甚明，其當知帳戶遺
    失者發現帳戶遺失時，會報案或掛失止付，是詐欺集團為確
    保取得不法利益，其所利用供被害人匯款之存摺帳戶，必係
    渠等所可掌控之帳戶，毋庸擔心該帳戶提款卡及密碼無法使
    用或遭掛失，致無法提領不法所得之窘境，豈可能甘冒業經
    失主變更密碼，甚或申報失竊而停用金融卡，導致無法領得
    帳戶內款項之風險，費心施詐被害人匯入款項至其無法掌控
    之帳戶內。查被告不僅對於「陳志海」之基本資料，一無所
    知，甚於事後發現「陳志海」取走其上開國泰世華銀行帳戶
    存摺等資料時，亦未報警處理，凡此均顯有悖於常情。益徵
    被告明知竟仍提供其所有上開帳戶之存摺、印章、金融卡併
    同密碼予與其無任何親誼之「陳志海」，並與「陳志海」一
    同前往提領帳戶內款項予該詐欺集團成員，則其有為自己犯
    罪之意思甚明，而與「陳志海」及其所屬詐欺集團成員有犯
    意聯絡。
  (三)辯護人辯護意旨雖以：依卷內被害人丙○○住處之市內電話
    通聯資料所載，並無被害人所述詐騙時間之通話紀錄，難認
    被害人之陳述為真云云，並聲請傳喚被害人及行動電話門號
    0000000000號申請人乙○○到庭作證。惟被害人受騙匯款情
    形，除業據證人即被害人丙○○於警詢時供證明確外，亦為
    被告所不爭（偵查卷第9 、34頁），並有上開臺灣銀行匯款
    單據在卷可憑。且依被害人丙○○於警詢時陳稱：詐騙集團
    成員之來電均未顯示發話號碼等語（偵查卷第10頁反面），
    及被告雖供稱：其事後曾以所使用之0000000000號行動電話
    致電被害人云云，然依原審所調查之被害人住處市內電話通
    聯紀錄所載，亦無被告所稱之通話情形，是上開通聯紀錄所
    顯示之來電號碼僅為部分未約定禁止顯示電話號碼之紀錄，
    而非全部，尚難執此遽認被害人所述為不可採。而被害人就
    其被詐騙經過情形，業於警詢時陳述明確，如上述，原無再
    予傳喚之必要，惟為保障被告之詰問權，仍依其聲請予以傳
    喚，並非本院認為有此必要。但證人已經本院合法傳喚並未
    到庭，自無從進行證人之詰問程序。又依檢察官所調取之遠
    傳電信門號0000000000號行動電話通聯記錄（偵查卷第43至
    47頁），該通聯記錄僅可證明上開行動電話之持用人曾於98
    年5月5日至同年月8 日間，與被告所使用之0000000000號行
    動電話互為通聯之情形，然其等當時通話內容為何，並無相
    關資料可佐，已不足證明被告確無共同詐欺取財犯行。況上
    開行動電話申請人乙○○係71年次，有個人戶籍資料查詢結
    果可稽（偵查卷第40頁），與被告所稱「陳志海」係50幾年
    次，顯非同一人，且依前揭被害人住處市內電話通聯紀錄所
    載，亦無上開行動電話之來電紀錄，是被告聲請傳訊上開行
    動電話門號申請人乙○○作證乙節，亦核無調查之必要。
  (四)綜上所述，被告前揭所辯，顯係事後卸責之詞，無足採信。
    本件事證明確，被告犯行洵堪認定，應依法論科。
四、按刑法上所謂幫助他人犯罪，係指就他人之犯罪加以助力，
    使其易於實施之積極的或消極的行為而言。如在正犯實施前
    ，曾有幫助行為，其後復參與犯罪構成要件之行為者，即已
    加入犯罪之實施，其前之低度行為應為後之高度行為所吸收
    ，仍成立共同正犯，不得以從犯論，最高法院24年上字第32
    79號判例參照。是以，如未參與實施犯罪構成要件之行為，
    且係出於幫助之意思提供助力，即屬幫助犯，而非共同正犯
    。經查，被告將其上開帳戶之帳號告知「陳志海」之行為部
    分，固屬刑法詐欺取財罪犯罪構成要件（即施用詐術或拿取
    財物）以外之行為，惟嗣被告另與「陳志海」達成合意，由
    被告前往提領其上開帳戶內之款項，是被告與「陳志海」及
    其所屬詐騙集團成員間，業有犯意聯絡、行為分擔，且其係
    參與取財之構成要件行為，並係基於共同正犯之犯意，前往
    提領上開帳戶內之款項，揆諸前開判例意旨及說明，被告嗣
    後復參與犯罪構成要件之行為，即已加入犯罪之實施，其先
    前之低度行為即告知帳號部分，應為其後之高度行為即前往
    提領該帳戶內款項部分所吸收，不再論以從犯，而應論以詐
    欺取財罪之共同正犯。另，被告既係於嗣後始因提領該等款
    項而參與犯罪構成要件行為，且卷內並無證據足認被告於98
    年5月7日之時即與「陳志海」及其所屬之詐騙集團成員對被
    害人丙○○詐騙一節有犯意聯絡、行為分擔，從而，不能證
    明被告有與「陳志海」及其所屬之詐騙集團成員共犯刑法第
    158條僭行公務員職權罪，附此敘明。
五、核被告所為，係犯刑法第339條第1項詐欺取財既遂罪，被告
    與真實姓名年籍不詳自稱「陳志海」之成年男子及「陳志海
    」所屬詐騙集團成員等人間，有犯意聯絡、行為分擔，應論
    以共同正犯，已如前述。原審適用刑法第28條、第339條第1
    項、第41條第1項前段（原審漏引）、刑法施行法第1條之1
    第1項、第2項前段之規定，並審酌被告之素行，所為影響社
    會治安及金融交易安全，被害人所受損害非微，及被告犯後
    坦承犯行，態度良好等一切情狀，量處被告拘役伍拾伍日，
    並諭知易科罰金之折算標準，經核並無不合。被告上訴意旨
    否認犯罪，指摘原判決不當，為無理由，應予駁回。
據上論斷，應依刑事訴訟法第368條，判決如主文。
本案經檢察官呂光華到庭執行職務。
中    華    民    國    99    年    3     月    4     日
            刑事第二十一庭審判長法  官  蔡聰明
                                法  官  趙文
                                法  官  楊力進
以上正本證明與原本無異。
本件不得上訴。
                                書記官  楊麗娟
中    華    民    國    99    年    3     月    4     日
附錄：本案論罪科刑法條全文
刑法第339條第1項
意圖為自己或第三人不法之所有，以詐術使人將本人或第三人之
物交付者，處 5 年以下有期徒刑、拘役或科或併科 1 千元以下
罰金。

司法院資訊處製作；財團法人民間司法改革基金會備份。
